臺灣高等法院民事判決　　　　　　　95年度保險上易字第17號
上　訴　人　沛榮國際股份有限公司
法定代理人　甲○○
訴訟代理人　王國傑律師
複 代理人　 葉淑珍律師
被上訴人　　友邦產物保險股份有限公司
　　　　　　份有限公司)
法定代理人　乙○○
訴訟代理人　林昇格律師
複　代理人　林淑娟律師
上列當事人間請求損害賠償事件，上訴人對於中華民國95年3月
28日臺灣臺北地方法院93年度保險字第50號第一審判決提起上訴
，本院於96年11月6日言詞辯論終結，判決如下：
    主      文
原判決除確定部分外廢棄。
上開廢棄部分，被上訴人在第一審之訴及假執行之聲請均駁回。
第一審（除確定部分外）、第二審訴訟費用由被上訴人負擔。
    事實及理由
一、被上訴人原名「中央產物保股份有限公司」嗣於民國96年5
    月30日更名為「友邦產物保險股份有限公司」，其法人之同
    一性並未變更，此有卷附公司變更登記表為證（見本院卷(一)
    第152頁），合先陳明。
二、被上訴人起訴主張：訴外人台勵福股份有限公司（下簡稱台
    勵福公司）於民國92年1月間自台灣出口貨物即堆高機（載
    貨證券記載「叉車」，下稱系爭貨物）至上海，委由上訴人
    負責運送事宜，並以BLUEP EAK V/PO129N航次為運送。惟系
    爭貨物於運抵上海後，竟於陸運之運送途中，貨櫃內突然起
    火，系爭貨物因此受有毀損情事，致貨主台勵福公司受有美
    金（下同）23941.5元之損害（系爭貨物之價值為21,765 元
    ，再加計一成之必要費用，即為23,941.5元）。系爭貨物既
    於上訴人之運送途中因其受僱人或使用人之故意或過失發生
    損害，上訴人自應依運送契約及侵權行為法則，對台勵福公
    司負損害賠償責任。伊為系爭貨物之保險人，已依約理賠前
    開損失金額予台勵福公司，並受讓該公司關於系爭貨物所得
    主張之一切損害賠償請求權等情，爰依保險法第53條及民法
    債權讓與之規定，求為命上訴人應給付伊23,941.5元及自支
    付命令送達翌日（即93年2月7日）起算之法定遲延利息之判
    決。原審除判決命上訴人應給付被上訴人21,469.9元及法定
    遲延利息外，並駁回被上訴人其餘之請求（被上訴人對其敗
    訴部分，並未聲明不服，已告確定）。於本院聲明：上訴駁
    回。
三、上訴人則以：(一)系爭載貨證券載明運送人為「Pacific Logi
    stics Shipping」（以下簡稱PLS公司），伊僅係代理該公
    司洽訂艙位，並出具訂艙通知單帳單予台勵福公司。而上海
    沛驊國際貨運代理有限公司與德祥物流有限公司，乃係PLS
    公司在目的港之使用人或代理人，故本件運送契約與伊無涉
    ；(二)系爭貨物之受貨人羅馬磁磚有限公司（下稱羅馬公司）
    ，業已向中國海關申報貨物提領單而受領系爭貨物，台勵福
    公司即非系爭貨物之權利人，被上訴人自不得代位託運人台
    勵福公司向伊請求；(三)本件國際貿易條件為CIF，系爭貨物
    之風險既於越過船舷後即由羅馬公司負擔，故保險利益亦隨
    即移轉予受貨人，則台勵福公司既無損害，自無保險利益可
    言；(四)本件貨損原因乃係「他貨物發生自燃所致」，與貨物
    之裝載無涉，縱伊為運送人，亦符合海商法第69條第3款及
    第17款規定之免責事由；(五)被上訴人至今仍未提出系爭貨物
    之目的地市價，且修理費用達新台幣86萬5,940元亦屬過高
    ；(六)況本件屬海上運送，縱伊須負賠償責任，亦僅需依海商
    法第70條第2項規定為賠償金額（約合新台幣3萬元）等語，
    資為抗辯。並於本院聲明：如主文第1、2項所示。
四、查，台勵福公司為系爭貨物即堆高機之託運人，並向被上訴
    人投保系爭貨物之運輸保險；羅馬公司則為該堆高機之買受
    人；系爭貨物係於92年1月12日由臺灣地區台中港出發，以
    BLUE PEAK輪V- P0129N航次運送，並於同年月15日到達大陸
    地區之上海港卸載；台勵福公司將系爭運費交付予上訴人；
    載貨證券上記載運送人為PLS公司，並由訴外人「PACIFIC
    STAR EXPRESS CORP.」代理PLS公司簽發該載貨證券；系爭
    貨物因陸運途中遭火損，被上訴人業已依保險契約理賠美金
    21,765元予台勵福公司等情，有卷附載貨證券、運運通知單
    、統一發票、貨損通知、公證報告、保險單、理賠發票可憑
    （見原審卷(一)第33至40頁、第42頁），並為兩造所不爭執（
    見本院卷(二)第17頁反面、第18頁），堪信為真。
五、本件首應審究者為系爭運送契約係成立於台勵福公司與上訴
    人間？抑或是台勵福公司與PLS公司間？
(一)、按當事人主張有利於己之事實者，就其事實有舉證之責任，
    民事訴訟法第277條前段定有明文。又，主張法律關係存在
    之當事人，僅須就該法律關係發生所須具備之特別要件，負
    舉證之責任，至於他造主張有利於己之事實，應由他造舉證
    證明（最高法院48年台上字第887號判例意旨參照）。準此
    ，被上訴人主張系爭運送契約係存在於台勵福公司與上訴人
    間，則其自應就上訴人為系爭運送契約之當事人乙節，負舉
    證之責。
(二)、查，系爭載貨證券上記載之運送人係PLS公司，且由訴外人
    「PACIFIC STAREXPRESS CORP.」代理PLS公司簽發該載貨證
    券乙節，有卷附載貨證券可參（見原審卷(一)第33頁），並為
    被上訴人所不爭執（見本院卷(二)第17頁反面）。按載貨證券
    係運送契約之證明文件，運送人或船長於貨物裝載後，因託
    運人之請求，發給載貨證券（海商法第53條規定參照）。被
    上訴人並未舉證兩造間除系爭載貨證券外，另有書面之運送
    契約，則依系爭載貨證券記載以觀，運送人係PLS公司，託
    運人則為台勵福公司，故系爭運送契約自係存在於台勵福公
    司與PLS公司間至明。
(三)、被上訴人主張：上訴人收受台勵福公司所交付之運費，故系
    爭運送契約應存在於上訴人與台勵福公司間云云，固經證人
    （即台勵福公司助理秘書）林慧娟於原審證述上情（見原審
    卷(二)第152頁反面），並提出運費通知、統一發票、訂艙通
    知單、支票存根為證（見原審卷(一)第34至35頁、原審卷(二)第
    155頁、第191頁）。惟查：
  1.系爭貨物因毀損由上海運回台灣之費用為新台幣4萬元（此
    觀原審卷(一)第71頁之被上訴人自提之系爭貨物估價清單第15
    項所示），此為被上訴人所自陳，但觀諸上列統一發票內載
    「海運費新台幣385元（連同營業稅計新台幣404元）」（見
    原審卷(一)第35頁），若該海運費即為系爭貨物之運送費用（
    即由台灣運送至上海），則該二者運送費用豈有相差高達新
    台幣3萬餘元之理？此顯與常情不符。足認該海運費（連同
    營業稅）計新台幣404元，自非系爭貨物之運送費用甚明。
  2.再參酌PLS公司在台並無分支機構，是委由上訴人代為安排
    處理運送之相關事宜（見原審卷(一)經駐外單位驗證之宣誓書
    ），可見上訴人抗辯其收受台勵福公司交付之海運費（連同
    營業稅）計404元，僅係作為代PLS公司安排運送之處理費用
    乙節，可信為真。足證，上訴人應僅係代PLS公司安排處理
    系爭貨物運送事務，並非系爭運送契約之當事人。
(四)、依上說明，系爭運送契約既係存在於台勵福公司與PLS公司
    間，則上訴人自無可能因運送途中之使用人或受僱人之過失
    不法行為，致系爭貨物火損，而應對台勵福公司負損害賠償
    責任。是被上訴人主張：系爭運送契約存在於上訴人與台勵
    福公司，上訴人自應依運送契約及侵權行為法則，就系爭貨
    物毀損，負損害賠償責任云云，要無可取。
六、從而，被上訴人本於保險代位及債權讓與之法律關係，依據
    運送契約及侵權行為法則，請求上訴人給付21,469.9元及法
    定遲延利息，為無理由，不應准許。其就該部分之假執行聲
    請亦失所附麗，應併予駁回。原審就此部分判命上訴人給付
    ，並為假執行之宣告，自有未洽。上訴意旨指摘原判決此部
    分不當，求予廢棄改判，為有理由。爰由本院將此部分予以
    廢棄改判，如主文第2項所示。
七、本件事證已臻明確，兩造其餘之攻擊或防禦方法，經本院審
    酌後，認均與本件之結論無涉，茲不再一一論述，併予敘明
    。
八、據上論結，本件上訴為有理由，依民事訴訟法第450條、第
    78條，判決如主文。
中　　華　　民　　國　　96　　年　　11　　月　　20　　日
                    民事第十五庭
                        審判長法　官  林恩山
                              法  官  郭松濤
　　　　　　　　　　　　　　  法  官  楊絮雲
正本係照原本作成。
不得上訴。
中　　華　　民　　國　　96　　年　　11　　月　　20　　日
                              書記官  鄭淑昀
